ACORDAO-COMPLETO-2473395

ACÓRDÃO 8807/2021 ATA 21/2021 - PRIMEIRA CÂMARA

VISTOS, relatados e discutidos estes autos de tomada de contas especial instaurada pelo Fundo Nacional de Saúde/Ministério da Saúde (FNS/MS) , em desfavor da Sra. Alexsandra Tanaka Tártaro e do Sr. Dúlcio da Silva Mendes, em razão da não comprovação da regular aplicação dos recursos repassados ao município de Guajará-Mirim/RO, na modalidade fundo a fundo.
ACORDAM os ministros do Tribunal de Contas da União, reunidos em sessão da 1ª Câmara, diante das razões expostas pelo relator, em:
9.1. excluir da relação processual o Sr. Dúlcio da Silva Mendes;
9.2. acolher as alegações de defesa apresentadas pelo hospital Pró Saúde - Associação Beneficente de Assistência Social e Hospitalar e pela Sra. Alexsandra Tanaka Tártaro, ex-secretária municipal de saúde Guajará-Mirim/RO em relação aos débitos de R$ 67.223,43 e de R$ 64.225,93;
9.3. acolher as alegações de defesa apresentadas pela Sra. Alexsandra Tanaka Tártaro (CPF XXX.828.248-XX) em relação aos débitos de R$ 25.561,13 e de R$ 1.405,78;
9.4. rejeitar as alegações de defesa apresentadas pelo hospital Pró Saúde - Associação Beneficente de Assistência Social e Hospitalar e pela Sra. Alexsandra Tanaka Tártaro, em relação ao débito de R$ 9.217,38;
9.5. considerar elidida a responsabilidade inicialmente imputada à Sra. Alexsandra Tanaka Tártaro e ao hospital Pró Saúde - Associação Beneficente de Assistência Social e Hospitalar e julgar regulares com ressalvas as contas de ambos, com fundamento nos arts. 1º, I, 16, II, 18 e 23, II, da Lei 8.443/1992, c/c os arts. 1º, I, 208 e 214, II, do RI/TCU, dando-lhe quitação, devendo a entidade concedente adotar as medidas previstas no art. 16, caput, da IN/TCU 71/2012;
9.6. dar ciência desta deliberação ao Fundo Nacional de Saúde do Ministério da Saúde e aos responsáveis;
9.7. encerrar o processo e arquivar os autos.

Tomada de contas especial instaurada pelo Fundo Nacional de Saúde referente a aplicação irregular de recursos repassados pela União.

Primeira Câmara

Município de Guajará-Mirim/RO.

3. Interessados/Responsáveis:
3.1. Interessados: Fundo Nacional de Saúde - MS (00.530.493/0001-71); Ministério Público do Estado de Rondônia (04.381.083/0001-67)
3.2. Responsáveis: Alexsandra Tanaka Tartaro (XXX.828.248-XX); Pro Saúde - Associação Beneficente de Assistência Social e Hospitalar (24.232.886/0098-90).

13.1. Ministros presentes: Walton Alencar Rodrigues (Presidente), Vital do Rêgo e Jorge Oliveira.
13.2. Ministro-Substituto convocado: Augusto Sherman Cavalcanti.
13.3. Ministro-Substituto presente: Weder de Oliveira (Relator).

WEDER DE OLIVEIRA

Reproduzo, a seguir, com os ajustes de forma, a instrução da Secretaria de Controle Externo de Tomada de Contas Especial (Secex-TCE) [footnoteRef:2]: [2:  Peça 58.] 
"INTRODUÇÃO
1. 	Trata-se de Tomada de Contas Especial (TCE) instaurada pela Diretoria Executiva do Fundo Nacional de Saúde, inicialmente, em desfavor da Sra. Alexsandra Tanaka Tártaro (gestão de 8/11/2012 a 14/3/2014) e do Sr. Dúlcio da Silva Mendes (gestão de 1º/1/2013 a 31/12/2016) , na condição de ex-secretária municipal de saúde e de ex-prefeito municipal de Guajará-Mirim/RO, respectivamente, em razão da não comprovação da regular aplicação dos recursos repassados pelo Fundo Nacional de Saúde (FNS) à Prefeitura Municipal de Guajará-Mirim/RO, na modalidade fundo a fundo.
HISTÓRICO 
2. 	De acordo com o Relatório de Auditoria 1.005/2017, de 24/10/2017, do Ministério da Transparência e Controladoria-Geral da União (CGU) , a presente TCE foi instaurada pelo FNS em razão de pagamentos irregulares de procedimentos do Sistema de Informações Ambulatoriais (SIA/SUS) e do sistema de Autorização de Internação Hospitalar (AIH) do Sistema Único de Saúde (SUS) com recursos repassados à Prefeitura Municipal de Guajará-Mirim/RO, na modalidade fundo a fundo, à conta do Aperfeiçoamento do SUS, no exercício de 2013 (peça 11, p. 1-2) .
3.  	As irregularidades foram constatadas em auditoria realizada pelo Departamento Nacional de Auditoria do SUS (Denasus) , cujo objetivo era cumprir a determinação contida no Ofício 51.513/2013/13 PJ/GM, de 28/10/2013, do Ministério Público do Estado de Rondônia, no sentido de auditar a Secretaria Municipal de Saúde (SMS) de Guajará-Mirim/RO a fim de verificar a regularidade técnico-financeira, assim como a aplicação dos recursos na gestão do SUS, no período de dezembro/2012 a novembro/2013 (peça 6, p. 3) 
4. 	 Segundo o Relatório de Auditoria 1.005/2017, o motivo para a instauração da presente TCE está materializado nos pagamentos irregulares com recursos do SIA/SUS e da AIH, no valor total de R$ 142.634,27, identificados no relatório da Auditoria 13.970-MS/SGEP/Denasus, homologado em 14/3/2014 (peça 11, p. 2) , 
5. 	A auditoria foi realizada pelo Denasus no período de 8 a 21/12/2013 e os relatórios produzidos entre 23/12/2013 e 10/1/2014 (peça 6, p. 3) . Suas constatações estão descritas no item 'V- Constatações' do relatório (peça 6, p. 5-20) . Para a presente TCE importam as seguintes constatações:
Constatação 298967: os processos de pagamentos do hospital Pró Saúde Associação Beneficente de Assistência Social e Hospitalar (Hospital Bom Pastor) não estavam devidamente formalizados (peça 6, p. 12) .
Constatação 299267: não foram apresentados, para análise, processos de compras e/ou pagamentos, no valor de (...) , do Bloco da Média e Alta Complexidade (MAC) , peça 6, p. 9.
6. 	O montante do débito apurado no relatório da Auditoria 13.970-MS/SGEP/Denasus atingiu o valor de R$ 142.634,27 (peça 6, p. 25) , conforme demonstrado no quadro contido no item III do Relatório de Tomada de Contas Especiais 154/2017 (peça 10, p. 2) , a seguir reproduzido:
Quadro 1 - demonstrativo de débito
	Irregularidade
	Data 
	Valor (R$) 

	Pagamento da N.F. de prestação de serviços n° 1973, sem identificação do processo e sem faturas detalhando os procedimentos realizados  
	07/03/2013
	67.223,43

	Débito em conta corrente do FMS sem a devida comprovação.
	08/04/2013
	1.405,78

	Débito em conta corrente do FMS sem devida comprovação.
	06/06/2013
	561,75

	Pagamento de N. F. de prestação de serviços n° 2595, sem identificação do processo e sem faturas detalhando os procedimentos realizados 
	23/07/2013
	9.217,38

	Pagamento de N.F. de prestação de serviços n° 303l, sem identificação do processo e sem faturas detalhando os procedimentos realizados  
	06/11/2013
	64.225,93

	Fonte: peça 10, p. 2
	TOTAL
	142.634,27

7.  	A demonstração das responsabilidades dos agentes envolvidos constou do item IV do relatório do tomador de contas especiais e fez referência ao relatório da Auditoria 13.970-Denasus e ao Parecer Administrativo COPLAO/CGAUD/Denasus/SGEP 148, de 31/3/2016 - não constante dos autos (peça 10, p. 3) .
8.  	O item V do mesmo relatório (peça 10, p. 4) relacionou os documentos encaminhados aos responsáveis visando a regularização das contas e o ressarcimento ao erário (peça 10, p. 3) . Não constou ter havido manifestação dos responsáveis nem o recolhimento dos recursos financeiros (peça 10, p. 4) .
9.  	Por fim, o item VIII do relatório do tomador de contas especiais consolidou a quantificação do dano e a imputação das responsabilidades à Sra. Alexsandra Tanaka Tártaro e ao Sr. Dúlcio da Silva Mendes (peça 10, p. 4) .
10.  	Em 24/10/2017, a CGU emitiu o Relatório de Auditoria 1.005/2017 em concordância com o relatório do tomador de contas, concluindo que a Senhora Alexsandra Tanaka Tártaro e o Senhor Dúlcio da Silva Mendes encontravam-se, solidariamente, em débito com a Fazenda Nacional pela importância de R$ 208.629,71, em valores atualizados até aquela data (peça 11, p. 4) .
11.  	O certificado de auditoria (peça 12) e o parecer do dirigente do órgão de controle interno (peça 13) concluíram pela irregularidade das presentes contas.
12.  	Em 22/11/2017, o Ministro de Estado da Saúde declarou haver tomado conhecimento das conclusões contidas no relatório e no certificado de auditoria, bem como do parecer conclusivo do dirigente do órgão de controle interno, o qual se manifestou pela irregularidade das contas, e determinou o encaminhamento do processo ao Tribunal de Contas da União (peça 14) .
13.  	No âmbito do TCU, a instrução inicial (peça 20) , endossada pela SecexTCE (peças 21 e 22) , concluiu que:
	a) os débitos podiam ser divididos em duas classes, conforme observado no quadro 1, acima: a) pagamento de notas fiscais de prestação de serviços sem identificação do processo e sem faturas detalhando os procedimentos ou serviços realizados, e b) débito em conta corrente do FMS sem comprovação da realização da despesa;	
	b) restaram evidenciadas irregularidades caracterizadas pela realização de despesas sem comprovação, com infringência das disposições contidas nos arts. 63 da Lei 4.320/1964 e 36 do Decreto 93.872/1986, e ainda do Art. 70, § único, da Constituição Federal/1988, bem como débito em conta específica do FMS, em contrariedade ao que dispõe o § 1º do art. 2º do Decreto 7.507/2011, que não admite saque ou débito na conta especifica sem identificação do beneficiário;
	c) embora o órgão instaurador e o órgão de controle interno tenham atribuído as responsabilidades pelas despesas irregulares aos gestores do município durante a ocasião das transferências dos valores à municipalidade, o art. 33, caput, da Lei 8.080/1990 estabelece que os recursos do SUS são geridos pelo secretário municipal de saúde, sob fiscalização do Conselho Municipal de Saúde, não pressupondo, portanto, a inclusão do prefeito municipal na gestão dos recursos, devia ser afastada a responsabilidade solidária do então dirigente municipal, visto não haver evidência de que aquele tenha participado da gestão do FMS;
	d) dessa forma, o ex-prefeito Dúlcio da Silva Mendes foi excluído da relação processual desta TCE; 
	e) por outro lado, considerando que não havia comprovação de que os serviços médico-hospitalares tivessem sido de fato prestados, o hospital beneficiado também devia ser arrolado como responsável solidário pelos valores recebidos irregularmente. Logo, o hospital Pró Saúde Associação Beneficente de Assistência Social e Hospitalar foi incluído como responsável solidário nesta TCE.
14.  	Consequentemente, propôs a citação solidária da Sra. Alexsandra Tanaka Tártaro e do Hospital Bom Pastor para apresentarem alegações de defesa quanto à ocorrência indicada, em razão da conduta também especificada, ou recolher as importâncias identificadas aos cofres do FNS, atualizadas monetariamente a partir da data indicada até o seu recolhimento.
15.  	Adicionalmente, propôs a citação individual da Sra. Alexsandra Tanaka Tártaro para apresentar alegações de defesa quanto a outras duas ocorrências indicadas, em razão de conduta especificada, ou recolher as importâncias identificadas aos cofres do FNS, atualizadas monetariamente a partir da data indicada até o seu recolhimento.
16. 	Com amparo na delegação de competência do relator deste feito, Ministro Substituto Weder de Oliveira, para as citações propostas, nos termos, da Portaria MINS-WDO 8, de 6/8/2018, promoveu a citação do hospital e da ex-gestora. 
17.  	A citação do hospital Pró Saúde Associação Beneficente de Assistência Social e Hospitalar deu-se por intermédio do Ofício 1.374/2018-TCU/Secex-TCE, de 29/8/2018 (peça 23) , enquanto a citação da Sra. Alexsandra Tanaka Tártaro foi realizada por meio do Ofício 1.373/2018-TCU/Secex-TCE, de 29/8/2018 (peça 24) . Posteriormente, em 30/10/2018, foi encaminhada nova notificação à responsável, desta feita sob o Ofício 2.655/2018-TCU/Secex-TCE (peça 40) .
18. 	A notificação ao Hospital Bom Pastor foi entregue em 17/9/2018, conforme atesta o retorno do aviso de recebimento (AR) em 18/10/2018 (peça 37) . A notificação à Sra. Alexsandra, Ofício 2.655/2018, foi entregue em data desconhecida (ilegível) , conforme atesta o retorno do AR em 10/12/2018 (peça 42) .
19. 	Regularmente citados, o Hospital apresentou alegações de defesa em 1º/10/2018, por meio de advogados constituídos (peça 30) , enquanto que a Sra. Alexsandra apresentou suas alegações de defesa em 22/10/2018 (peça 39) e em 4/12/2018 (peça 41) , em peças de quase idêntico teor. 
20.  	As alegações de defesa foram analisadas na instrução à peça 45, a qual concluiu:
	a) pela rejeição parcial das alegações de defesa apresentadas pelo hospital Pró Saúde Associação Beneficente de Assistência Social e Hospitalar, uma vez que não foram suficientes para sanear as irregularidades a ele atribuídas. Por isso, por ocasião da instrução de mérito, propor-se-ia comunicar a rejeição de parte das alegações de defesa apresentadas pelo advogado do hospital e fixar novo e improrrogável prazo de quinze dias para quitação do débito original de R$ 9.217,38, solidariamente com a Sra. Alexsandra Tanaka Tártaro, acrescido da correção monetária, mas sem a incidência de juros de mora;
	b) pela rejeição parcial das alegações de defesa apresentadas pela Sra. Alexsandra Tanaka Tártaro, uma vez que não foram suficientes para sanear as irregularidades a ela atribuídas. Por isso, Por ocasião da instrução de mérito, propor-se-ia comunicar a rejeição de parte das alegações de defesa apresentadas pela ex-secretária municipal de saúde de Guajará-Mirim/RO e fixar novo e improrrogável prazo de quinze dias para quitação do débito original de R$ 9.217,38, solidariamente com o hospital Pró Saúde Associação Beneficente de Assistência Social e Hospitalar, acrescido da correção monetária, mas sem a incidência de juros de mora; e 
	c) por realizar citação adicional da Sra. Alexsandra Tanaka Tártaro pelos débitos originais de R$ 1.405,78 e R$ 25.561,75.
21.  	Assim, com base na análise promovida nos itens 49 a 56 da instrução à peça 45, propôs-se a realização de nova citação à Sra. Alexsandra Tanaka Tártaro para apresentar alegações de defesa e/ou para recolher os débitos de R$ 1.405,78 e de R$ 25.561,75, em face da realização de débito em conta corrente do Fundo Municipal de Saúde, sem identificação do beneficiário e sem comprovação das despesas realizadas, em violação ao disposto no art. 2º, § 1º, do Decreto 7.507/2011, bem assim como ao art. 63, § 2º, da Lei 4.320/1964.
22.  	A proposição foi anuída pela SecexTCE (peças 46 e 47) .
23.  	Com amparo na delegação de competência conferida pelo Relator, Ministro Weder de Oliveira, a Secretaria de Gestão Processual (Seproc) expediu os Ofícios 2.776/2019-TCU/Secex-TCE, de 21/5/2019 (peça 49) , e 2.924/2020-TCU/Seproc, de 6/2/2020 (peça 52) , para citação complementar da Sra. Alexsandra Tanaka Tártaro: 
e) realizar a citação da Sra. Alexsandra Tanaka Tártaro (CPF XXX.828.248-XX) , na condição de ex-secretária municipal de saúde de Guajará-Mirim/RO, nos termos dos arts. 10, § 1º e 12, inciso II, da Lei 8.443/1992, c/c o art. 202, inciso II, e § 1º, do Regimento Interno/TCU, para, no prazo de quinze dias, a contar do recebimento do ofício citatório, apresentar alegações de defesa quanto à ocorrência abaixo indicada, em razão da conduta também especificada, ou recolher aos cofres do Fundo Nacional de Saúde, as importâncias abaixo identificadas, atualizadas monetariamente a partir da data indicada até o seu recolhimento:
I - Ocorrência: realização de débito em conta corrente do Fundo Municipal de Saúde sem identificação do beneficiário e sem comprovação das despesas realizadas.
Dispositivos violados: art. 63, § 2º, da Lei 4.320/1964 e art. 2º, § 1º, do Decreto 7.507/2011.
II - Evidências: debito em conta específica do Fundo Municipal de Saúde em descordo com o disposto no art. 2º, § 1º, do Decreto 7.507/2011, bem assim como ao art. 63, § 2º, da Lei 4.320/1964.
III - Quantificação do débito:
	Data da Ocorrência 
	Valor Original (R$) 

	08/04/2013
	1.405,78

	06/06/2013
	25.561,75

	TOTAL 
	     26.967,53

Valor atualizado até 18/3/2019: R$ 37.413,81 (peça 44) 
IV - Conduta: autorizar débitos na conta específica do FMS em desacordo com o disposto no art. 63, § 2º, da Lei 4.320/1964 e no art. 2º, § 1º, do Decreto 7.507/2011, quando deveria comprovar a realização da despesa e proceder à correta identificação do beneficiário.
24.  	O Ofício 2.776 foi devolvido sem ter sido entregue (peça 50) . O Ofício 2.924/2020-TCU/Seproc foi entregue no endereço da responsável em 27/2/2020, conforme demonstra o retorno do AR (peça 53) . Regularmente citada, a Sra. Alexsandra Tanaka Tártaro apresentou alegações de defesa complementares em 24/3/2020 (peça 54) , a ser analisada adiante.
ANÁLISE DOS PRESSUPOSTOS DE PROCEDIBILIDADE DA IN/TCU 71/2012
Viabilidade do Exercício do Contraditório e Ampla Defesa
25.  	Verifica-se que não houve o transcurso de mais de dez anos desde o fato gerador sem que tenha havido a notificação dos responsáveis pela autoridade administrativa federal competente (art. 6º, inciso II, c/c art. 19 da IN/TCU 71/2012, modificada pela IN/TCU 76/2016) , uma vez que as despesas impugnadas referem-se ao exercício de 2013 (peça 19, p. 2-8) e os responsáveis foram notificados sobre as irregularidades pela autoridade administrativa competente em 16/11/2016, conforme apontado no relatório do tomador de contas especiais.
Valor de Constituição da TCE
26.  	Verifica-se que o valor atualizado do débito apurado (sem juros) em 1º/1/2017 era de R$ 183.800,51 (peça 15) , portanto superior a R$ 100.000,00, na forma estabelecida conforme os arts. 6º, inciso I, e 19 da IN/TCU 71/2012, modificada pela IN/TCU 76/2016.
Verificação da existência de outros débitos
27.  	Em atenção ao comando contido no item 9.4 do Acórdão 1772/2017-TCU-Plenário, de relatoria do Exmo. Ministro-Substituto Augusto Sherman Cavalcanti, e em atendimento ao disposto no art. 6º, § 1º, da Instrução Normativa TCU 71/2012, informa-se que não foi constatada a existência de outros débitos imputáveis aos responsáveis arrolados nestes autos em outros processos em tramitação no Tribunal.
EXAME TÉCNICO
Esgotamento da via administrativa do Ministério da Saúde para ressarcimento do dano
28.  	Preliminarmente, oportuno consignar que, nos termos do art. 23, § 1º, do Decreto 7.827/2012, que regulamenta a Lei Complementar 141/2012, e item 9.3.5.2 do Acórdão 1072/2017-TCU-Plenário (Relator Min. Bruno Dantas) , foram esgotadas, na via administrativa de controle interno do Ministério da Saúde, as medidas para ressarcimento do dano, conforme notificações expedidas aos responsáveis apontadas na peça 10.
Caracterização das irregularidades geradoras do dano ao erário
29.  	A presente TCE foi instaurada pelo FNS em face de pagamentos irregulares com recursos do SIA/SUS e da AIH pela SMS de Guajará-Mirim/RO, conforme apontado no item 2 desta instrução.
30.  	O Denasus apurou que processos de pagamentos do hospital Pró Saúde Associação Beneficente de Assistência Social e Hospitalar (Hospital Bom Pastor) não estavam devidamente formalizados (peça 6, p. 12) e processos de compras e/ou pagamentos do Bloco da Média e Alta Complexidade Ambulatorial (MAC) não foram apresentados para análise (peça 6, p. 9) . 
31. 	De acordo com o Denasus, os processos de pagamentos da prestação de serviços não estavam constituídos com as peças mínimas necessárias, como notas de empenho e comprovantes da prestação efetiva dos serviços, apesar de as notas fiscais estarem certificadas. Faltavam encaminhamentos médicos, identificação dos pacientes, relação dos procedimentos realizados e valores por procedimento. Em resumo, os processos de pagamentos se resumiam nas notas fiscais e nas ordens bancárias (peça 6, p. 12) . 
32.  	Adicionalmente, em análise de processos atinentes ao Bloco MAC foram verificados pagamentos sem que tenham sido apresentados os respectivos processos de despesas e/ou pagamentos (peça 6, p. 9) . 
33.  	Especificamente em relação aos débitos, estes podem ser divididos em duas classes, conforme pode ser observado no quadro 1, item 6: a) pagamento de notas fiscais de prestação de serviços sem identificação do processo e sem faturas detalhando os procedimentos ou serviços realizados, e b) débito em conta corrente do Fundo Municipal de Saúde (FMS) sem comprovação da realização da despesa. 
34. 	Destarte, restaram evidenciadas irregularidades caracterizadas pela realização de despesas sem comprovação, com infringência das disposições contidas nos arts. 63 da Lei 4.320/1964 e 36 do Decreto 93.872/1986, e ainda no Art. 70, § único, da Constituição Federal/1988, bem como débito em conta específica do FMS, em contrariedade ao que dispõe o § 1º do art. 2º do Decreto 7.507/2011, que não admite saque ou débito na conta especifica sem identificação do beneficiário: 
Art. 2º Os recursos de que trata este Decreto serão depositados e mantidos em conta específica aberta para este fim em instituições financeiras oficiais federais. 
§ 1º A movimentação dos recursos será realizada exclusivamente por meio eletrônico, mediante crédito em conta corrente de titularidade dos fornecedores e prestadores de serviços devidamente identificados
Individualização das Condutas
35.  	As responsabilidades pelas despesas irregulares foram atribuídas pelo órgão instaurador e pelo órgão de controle interno aos gestores do município durante a ocasião das transferências dos valores à municipalidade, quais sejam o prefeito municipal e a secretária municipal de saúde, em caráter de solidariedade, haja vista que as despesas eram afetas à área de saúde.
36.  	Contudo, o entendimento dos órgãos instaurador e de controle interno não se encontra totalmente compatível com o item 9.3.3 do Acórdão 1072/2017-TCU-Plenário, de relatoria do Ministro Bruno Dantas, segundo o qual o dano ao erário deve ser restituído ao FNS pelos gestores:
9.3.3. tratando-se de débito decorrente de dano ao erário propriamente dito, cabe ao gestor responsável pela irregularidade a obrigação de devolver os recursos, visto que, nessas situações, não há evidências de que eles tenham sido aplicados em prol de alguma finalidade pública, devendo a recomposição ser feita ao Fundo Nacional de Saúde, em respeito ao disposto no art. 2º, inciso VII, do Decreto 3.964/2001 combinado com o art. 33, § 4º, da Lei 8.080/1990;
37.  	Os arts. 9º e 33, caput, da Lei 8.080/1990 estabelece que os recursos do SUS são geridos pelo/a secretário/a municipal de saúde, sob fiscalização do Conselho Municipal de Saúde. Logo, não pressupõe a inclusão do prefeito municipal na gestão dos recursos do SUS. Por isso, deve ser afastada a responsabilidade solidária do então dirigente municipal, visto não haver evidência de que este tenha participado da gestão do FMS. Dessa forma, o ex-prefeito Dúlcio da Silva Mendes foi excluído da relação processual desta TCE.
38.  	Por outro lado, considerando não haver comprovantes de que os serviços médico/hospitalares tenham sido de fato prestados, o hospital beneficiado também devia ser arrolado como responsável solidário pelos valores recebidos irregularmente. Segundo o Denasus, os processos de pagamentos da prestação de serviços do Hospital Bom Pastor não estavam constituídos das peças mínimas necessárias para comprovar a prestação do serviço, a exemplo de encaminhamentos médicos, identificação dos pacientes, relação dos procedimentos realizados e dos valores por procedimento, apesar de haver atestos nas notas fiscais.
39.  	Consequentemente, o nosocómio Pró Saúde Associação Beneficente de Assistência Social e Hospitalar foi incluído como responsável solidário nesta TCE.
Alegações de Defesa da Sra. Alexsandra Tanaka Tártaro
40.  	Relativamente ao débito de R$ 25.561,75, de 6/6/2013, a responsável informou tratar-se de contrato de prestação de serviços de transporte de pacientes que realizam tratamento de hemodiálise em Porto Velho, celebrado pelo município de Guajará-Mirim/RO, com a interveniência da Secretaria Municipal de Saúde, com a empresa Mazatur Turismo Ltda.- ME, Processo 181/2012 (peça 54, p. 1) .
41.  	A responsável apresentou a Nota de Empenho 190, cujo empenho foi processado de forma global, correspondendo a todo o período do processo. O mesmo identifica a empresa Mazatur Turismo Ltda., o valor a empenhado (R$ 283.588,68) , o número de processo 181/2012, o número do Contrato (09/2012) e a data correspondente ao serviço, 14/2/2013 a 31/12/2013 (peça 54, p. 1) .
42.  	No que se refere ao valor de R$ 1.405,78, de 08/4/2013, alegou corresponder a pagamento da Empresa A. C. de Albuquerque Imp. e Exp. Ltda., realizado através do cheque 2216. Apresentou o número do Processo (172/2012) e do Empenho (124) , peça 54, p. 3.
Análises
43.  	De acordo com a Cláusula Primeira, o Contrato 09/2012 (peça 54, p. 5-10) tinha por objeto a prestação de transportes de pacientes para realizarem hemodiálise (tratamento de saúde) em outro no município. Logo, eram despesas relacionadas à área de saúde. 
CLÁUSULA PRIMEIRA - DO OBJETO:
Constitui objeto do presente contrato, a contratação de empresa com a finalidade de efetuar o transporte de paciente que realizam hemodiálise no município de Porto Velho, conforme projeto básico.
A contratada deverá realizar até 112 (cento e doze) viagens de ida e volta ao Município de Porto Velho no período de 08 (oito) meses transportando pacientes que irão realizar tratamento de hemodiálise devendo a mesma atender as seguintes especificações: atender as exigências da Agência Nacional de Transporte Terrestre - ANTT (veículos com no máximo dez anos de uso) ; cadastro no Departamento de Estradas de Rodagens - DER;  veículo com espaço para no mínimo vinte e dois passageiros em banco reclináveis; disponibilizar balão de oxigênio, glicosímetro e esfignomanômetro completo, para acesso aos pacientes que necessitem; os pacientes deverão ser apanhados e deixados em suas residências em todas as viagens.
44. 	Verifica-se que a cópia do extrato da conta bancária (23.150-9 FMS-Guajará-FNS BLMAC) indica emissão de ordem bancária no montante de R$ 25.561,13, em 6/6/2013 (peça 55, p. 57) , enquanto cópia de extrato bancário da empresa Mazatur indica recebimento (crédito) de ordem bancária de mesmo valor, em 7/6/2013 (peça 54, p. 60) . Logo, há correspondência entre o débito na conta do ente municipal e o crédito na conta da empresa contratada.
45.  	Apesar de comprovada a despesa realizada, o pagamento, a rigor, não poderia ter sido feito com recursos do  Bloco de MAC, uma vez que a empresa Mazatur não realiza serviços ou procedimentos médicos, mas apenas transporte de pacientes, de modo que o custo do transporte deveria ser pago com recursos próprios do município de Guajará-Mirim/RO. Contudo, considerando que o fim pretendido com as viagens era propiciar que os pacientes fossem atendidos em sessões de hemodiálise, serviço médico coberto com recursos do Bloco de MAC, em outro município, caracterizado como desvio de objeto que, nos termos do art. 27, inciso I, da Lei Complementar 141/2012, deveria ser ressarcido pelo município ao seu próprio fundo de saúde; e também considerando a relativa baixa materialidade do desvio, pode-se considerar a regularidade do pagamento realizado.
46.  	Relativamente ao débito de R$ 1.405,78, a Nota de Empenho 124 (peça 54, p. 65) , informa tratar-se de empenho referente a serviço de fotocópias para atender as necessidades do Hospital Regional por um período de noventa dias. Entretanto, serviços de cópias de documentos não são passíveis de financiamento com recursos federais repassados pelo FNS, uma vez que não se enquadram como serviços e/ou ações de saúde, mas como despesas administrativas de entes municipais, as quais devem ser financiadas com recursos do próprio município. Logo, são despesas irregulares.
47.  	Assim, pode-se acolher as alegações de defesa referentes ao débito de R$ 25.561,13, cujas despesas podem ser associadas à área de saúde. Por outro lado, o Tribunal deveria rejeitar as alegações atinentes ao débito de R$ 1.405,78, uma vez que se refere a despesas não passiveis de financiamento com recursos do FNS, por ser considerado desvio de finalidade, cujo débito, a rigor, deveria ser imputado ao Município e, a teor da Lei Complementar 141/2012, ser devolvido ao próprio fundo municipal de saúde. Porém, devido à baixa materialidade, entende-se possível dispensar o município desse recolhimento, e, nesse particular, julgar regulares com ressalvas as contas da secretária.
Reprodução das análises empreendidas na peça 45
48.  	Relativamente à citação do hospital Pró Saúde Associação Beneficente de Assistência Social e Hospitalar, objeto do Ofício 1.374/2018-TCU/Secex-TCE, de 29/8/2018 (peça 23) , empreendeu-se as seguintes análises:
21. Os valores R$ 67.223,43 e R$ 9.217,38 dizem respeito à Constatação 298967 do Denasus. De acordo com o relatório do órgão de auditoria, o processo de pagamento da prestação de serviços do hospital Pró-Saúde Associação Beneficente de Assistência Social e Hospitalar não estavam constituídos com as peças mínimas necessárias, como notas de empenho e comprovantes da prestação efetiva dos serviços, apesar das notas fiscais estarem certificadas (peça 6, p. 12) . 
22. Segundo o Denasus, o fato se agravava pela falta do encaminhamento do médico, da identificação dos pacientes, da relação dos procedimentos realizados e dos valores por procedimento, conforme determinava a Clausula Quinta do Convênio 05/2013. Em suma, o processo de pagamento se resumia na nota fiscal e na ordem bancária (peça 6, p. 12) . 
23. Questionado pelos auditores do Denasus, a ex-secretária municipal de saúde Alexsandra Tanaka Tártaro apresentou justificativa no sentido de que o processo de pagamento do Hospital Pró Saúde possuía notas de empenhos e relatório de prestação de serviços que foram analisados pelo médico auditor José Rodrigues de Andrade antes de serem faturadas e que após o faturamento os relatórios eram encaminhados para a SMS para pagamento e posterior análise pelo Controle Interno (peça 6, p. 12) . 
24. Os auditores do Denasus acataram parcialmente as justificativas, mas considerou que os documentos que comprovariam a realização de despesas nos valores de R$ 67.223,43 e R$ 9.217,38 não haviam sido encaminhados, que os relatórios prévios das AIHs estavam sem as críticas do Sistema BBS/FTP do Datasus e também que a listagem dos BPAs não identificava o processamento do Sistema Datasus (peça 6, p. 12) . 
25. Nada obstante as observações da equipe de auditoria do Denasus, as cópias dos documentos encaminhados pelo Hospital Pró Saúde são suficientes para demonstrar a realização parcial dos serviços médicos faturados pelo nosocômio. 
26. Relativamente ao valor de R$ 67.223,43, objeto da Nota Fiscal 1793, de 28/1/2013 (peça 30, p. 10) , as cópias dos documentos acostados à peça 30, p. 14-21, Relatório de pacientes - sintético, apresentam a relação de pacientes internados entre outubro e novembro de 2012 no nosocômio, ordenados por ordem alfabética de pacientes com as respectivas datas de entrada e de saída, número dos prontuários e valores das respectivas internações, enquanto que o documento de peça 30, p. 22, informa a quantidade de internações por especialidade. 
27. Exceto quanto à falta de encaminhamento pelo médico requisitante, essas cópias apresentadas suprem a maior parte das impropriedades mencionadas pelos auditores no Denasus, como a identificação dos pacientes, a relação dos procedimentos realizados e dos valores por procedimento, conforme determinava a Cláusula Quinta do Convênio 05/2013. Sendo assim, é possível admitir que os serviços objeto da Nota Fiscal 1793 tenham sido prestados pelo Hospital Bom Pastor, não se comprovando, portanto, a irregularidade apontada no quadro 1, supra. 
28. Relativamente ao valor de R$ 9.217,38, objeto da Nota Fiscal 2595, de 16/7/2013 (peça 30, p. 37) , as cópias dos documentos apresentados não guardam relação direta com o valor da nota fiscal, muito embora a discriminação da NF se reporte a complementação de pagamento de AIH ocorridas em maio de 2013. O documento de peça 30, p. 40, Resumo dos valores aprovados por CNES para o Hospital Bom Pastor, contém valor de R$ 71.156,27 e diz respeito, em tese, a 170 AIH ocorridas no período de 21/4 a 20/5/2013, conforme aduz o documento de peça 30, p. 44-49 e 50. No entanto, nenhum documento informa sobre o que gerou a necessidade de complementação para verificação de sua pertinência. Assim, por exemplo, o Hospital deveria demonstrar que os valores alusivos às AIH do período de 21/4 a 20/5/2013 foram faturados na Nota Fiscal de n. tal, de tal data, complementada pela Nota Fiscal 2595, de 16/7/2013, se assim fosse o caso. Logo, não se pode admitir que os documentos juntados à peça 30, p. 44-49 e 50 sejam aptos para comprovar a regularidade do pagamento de R$ 9.217,38.
29. Além de não especificar a complementação a que se refere, o mencionado Resumo dos valores aprovados por CNES não contém a informação dos valores individuais de internação e nem o número da AIH, necessárias para instruir o processo de pagamento de despesas pela SMS. Dessa forma, não se pode considerar que os documentos apresentados para dar amparo à Nota Fiscal 2595 sejam adequados para tal finalidade, de modo que o pagamento em referência permanece sem comprovação da realização da despesa.
30. O valor de R$ 64.225,93 diz respeito à Constatação 299267 do Denasus. De acordo com o relatório do órgão de auditoria do SUS, não foram apresentados para análise processos de compras/pagamentos, no valor de R$ 686.199,79, do Bloco da Média e Alta Complexidade, sendo que os extratos bancários da conta corrente onde são movimentados os recursos do Bloco identificam a utilização de R$ 686.199,79 sem que tenham sido apresentados os respectivos processos de despesas/pagamentos, em contrariedade ao que estabelece o artigo 11 do Decreto 1.651/1995, combinado com o art. 60 da Lei 4.320/1964 (peça 6, p. 9) .
31. Questionado pelos auditores do Denasus, a ex-gestora de saúde de Guajará-Mirim/RO não apresentou todos os comprovantes das despesas. Apresentou a Nota Fiscal 3031, no valor de R$ 64.020,00, pela qual se pagou o valor de R$ 64.225,93. Embora tenha acatado parcialmente as justificativas apresentadas pela gestora, os auditores do SUS propuseram devolução de R$ 64.225,93 (peça 6, p. 25) , em razão de 'pagamento efetuado acima do valor constante em documento fiscal. Apresentou a Nota Fiscal n° 3031 no valor de R$ 64.020,00'.
32. A discriminação da Nota Fiscal 3031 consiste em 'serviços de assistência pediátrica (clínica e cirúrgica) aos pacientes de 0 a 12 anos transferidos do Hospital Perpétuo Socorro para o Hospital Bom Pastor. Conforme Convênio 05/2013. Segunda parcela referente 09/2013'. Como pode ser percebido, a mencionada nota fiscal informa ser referente a uma segunda parcela. Talvez, por isso, o valor desta nota fiscal não coincida com o valor do documento de peça 30, p. 27-30, no montante de R$ 82.579,54.
33. Ademais, o documento de peça 30, p. 27-30 também não contém a informação dos valores individuais de internação e nem o número da AIH, necessárias para instruir o processo de pagamento de despesas pela secretaria municipal de saúde. Assim, a rigor, também não se poderia considerar que os documentos apresentados para dar amparo à Nota Fiscal 3031 sejam adequados para tal finalidade, permanecendo sem comprovação a realização da despesa no valor de R$ 64.225,93.
34. Contudo, é provável que a equipe de auditores do Denasus tenha incidido em equívoco ao apontar do débito de R$ 64.225,93. Veja-se que o motivo apesentado para o débito é dúbio (peça 6, p. 25) : pagamento efetuado acima do valor constante no documento fiscal, sendo este de R$ 64.020,00 e pago valor de R$ 64.225,93. Não deixa claro se o débito decorre da falta de comprovação das despesas realizadas ou se refere apenas ao valor da diferença entre o valor da nota fiscal apresentada e o valor pago ao Hospital. A interpretação mais literal do texto indica que o débito devia ser da diferença encontrada, ou seja, de R$ 205,93.
35. Veja-se que os demais motivos mencionados pelos auditores do Denasus para justificar a proposição de débito são bem definidos:
Pagamento de Nota Fiscal de prestação de serviços n° 1973, sem identificação do processo e faturas detalhando os procedimentos realizados (peça 6, p. 24) ;
Débito em Conta Corrente do Fundo Municipal de Saúde sem a devida comprovação (peça 6, p. 24) ;
Pagamento de Nota Fiscal de prestação de serviços n° 2595, sem identificação do processo e faturas detalhando os procedimentos realizados (peça 6, p. 24) .
36. Ou seja, o débito de R$ 64.225,93 não deve ter decorrido de ausência de identificação do processo de pagamento e de faturas detalhando os procedimentos realizados ou de pagamentos sem a devida comprovação. Sendo mesmo isso, o débito deve ser a diferença entre o valor dos serviços faturados, contidos na Nota Fiscal 3031, e aquele efetivamente pago ao Hospital Bom Pastor, diferença que remonta a R$ 205,93. Esse débito, contudo, é de baixíssima materialidade e pode, desde logo, ser considerado irrelevante.
37. Desse modo, é possível adotar o entendimento que o débito de R$ 64.225,93 não subsiste, podendo, nesse ponto, acolher as alegações apresentadas pela defesa do Hospital Bom Pastor.
38. Em resumo, o Tribunal pode acolher parcialmente os argumentos apresentados pelo nosocômio, em especial as alegações alusivas aos montantes de R$ 67.223,43 e de R$ 64.225,93. Entretanto, não deve acolher as alegações de defesa que dizem respeito ao débito de R$ 9.217,38, uma vez que os documentos juntados aos autos não guardam pertinência com o valor da nota fiscal e também não são adequados para a realização das despesas.
39. Embora não se possa acolher as alegações de defesa que dizem respeito ao débito de R$ 9.217,38, não se percebe ocorrência de má-fé por parte do Hospital Bom Pastor. Por isso, nos termos do art. 12, §§ 1º e 2º, da Lei 8.443/1992, c/c o art. 202, §§ 2º e 3º do RI/TCU, ao final desta instrução deverá ser feita proposição no sentido de comunicar a rejeição de parte das alegações de defesa apresentadas pelo advogado do Hospital Bom Pastor e fixar prazo improrrogável para quitação do débito, solidariamente com a Sra. Alexsandra Tanaka Tártaro, acrescido da correção monetária, mas sem a incidência de juros de mora.
49.  	Relativamente à citação da Sra. Alexsandra Tanaka Tártaro, realizada por intermédio do Ofício 1.373/2018-TCU/Secex-TCE, de 29/8/2018 (peça 24) e do Ofício 2.655/2018-TCU/Secex-TCE, de 30/10/2018 (peça 40) , empreendeu-se as seguintes análises:
47. 	A citação da Sra. Alexsandra pelos valores de R$ 67.223,43, R$ 9.217,38 e R$ 64.225,93 deu-se em caráter de solidariedade com o Hospital Bom Pastor. Tendo em vista que os documentos apresentados pela responsável em relação a esses valores são os mesmos apresentados pela defesa do Hospital, aplicam-se aqui as mesmas análises efetuadas nos itens 21 a 39.
48. 	Por isso, nos termos do art. 12, § 2º, da Lei 8.443/1992, c/c o art. 202, §§ 2º e 3º do RI/TCU, ao final desta instrução deverá ser feita proposição no sentido de comunicar a rejeição de parte das alegações de defesa apresentadas pela Sra. Alexsandra Tanaka Tártaro e fixar prazo improrrogável para quitação do débito de R$ 9.217,38, solidariamente com o Hospital Bom Pastor, acrescido da correção monetária, mas sem a incidência de juros de mora.
CONCLUSÃO
50.  	Em face da análise promovida nos itens 21 a 39 da instrução à peça 45 e reproduzidas no item 48 desta instrução, propõe-se rejeitar parcialmente as alegações de defesa apresentadas pelo hospital Pró Saúde Associação Beneficente de Assistência Social e Hospitalar, uma vez que não foram suficientes para sanear as irregularidades a ele atribuídas. Por isso, nos termos do art. 12, §§ 1º e 2º, da Lei 8.443/1992, c/c o art. 202, §§ 2º e 3º do RI/TCU, propõe-se comunicar a rejeição de parte das alegações de defesa apresentadas pelo advogado do hospital e fixar novo e improrrogável prazo de quinze dias para quitação do débito solidariamente com a Sra. Alexsandra Tanaka Tártaro, acrescido da correção monetária, mas sem a incidência de juros de mora;
51.  	Em face da análise promovida nos itens 47 e 48 da instrução à peça 45 e nos itens 43 a 47 desta peça, propõe-se rejeitar parcialmente as alegações de defesa apresentadas pela Sra. Alexsandra Tanaka Tártaro, uma vez que não foram suficientes para sanear as irregularidades a ela atribuídas. Por isso, nos termos do art. 12, §§ 1º e 2º, da Lei 8.443/1992, c/c o art. 202, §§ 2º e 3º do RI/TCU, propõe-se comunicar a rejeição de parte das alegações de defesa apresentadas pela ex-secretária municipal de saúde de Guajará-Mirim/RO e fixar novo e improrrogável prazo de quinze dias para quitação do débito de R$ 9.217,38, solidariamente com o hospital Pró Saúde Associação Beneficente de Assistência Social e Hospitalar, acrescido de atualização monetária, mas sem a incidência de juros de mora.
PROPOSTA DE ENCAMINHAMENTO
52. 	Diante do exposto, submete-se os autos à consideração superior, propondo-se: 
	a) acolher as alegações de defesa apresentadas pelo hospital Pró Saúde Associação Beneficente de Assistência Social e Hospitalar (CNPJ 24.232.886/0098-90) e pela Sra. Alexsandra Tanaka Tártaro (CPF XXX.828.248-XX) , ex-secretária municipal de saúde Guajará-Mirim/RO em relação aos débitos de R$ 67.223,43 e de R$ 64.225,93;	
	b) rejeitar as alegações de defesa apresentadas pelo hospital Pró Saúde Associação Beneficente de Assistência Social e Hospitalar (CNPJ 24.232.886/0098-90) e pela Sra. Alexsandra Tanaka Tártaro (CPF XXX.828.248-XX) , em relação ao débito de R$ 9.217,38;
	c) acolher as alegações de defesa apresentadas pela Sra. Alexsandra Tanaka Tártaro (CPF XXX.828.248-XX) em relação aos débitos de R$ 25.561,13 e de R$ 1.405,78;
	d) fixar, com fundamento no art. 12, §§ 1º e 2º, da Lei 8.443/1992 e art. 202, §§ 2º e 3º, do Regimento Interno/TCU, novo e improrrogável prazo de quinze dias, a contar da notificação, para que o hospital Pró Saúde Associação Beneficente de Assistência Social e Hospitalar (CNPJ 24.232.886/0098-90) e a Sra. Alexsandra Tanaka Tártaro (CPF XXX.828.248-XX) efetuem e comprovem, solidariamente, perante este Tribunal, o recolhimento da quantia a seguir especificada aos cofres do Fundo Nacional de Saúde, atualizada monetariamente a partir da data indicada até a data do efetivo recolhimento, na forma prevista na legislação em vigor;
	DATA DA OCORRÊNCIA
	VALOR ORIGINAL (R$) 

	23/7/2013
	9.217,38

		Valor atualizado até 18/8/2020: R$ 13.259,20 
	e) informar ao hospital Pró Saúde Associação Beneficente de Assistência Social e Hospitalar (CNPJ 24.232.886/0098-90) e à Sra. Alexsandra Tanaka Tártaro (CPF XXX.828.248-XX) que a liquidação tempestiva do débito atualizado monetariamente saneará o processo e permitirá que as contas sejam julgadas regulares com ressalva, dando-se lhes quitação, nos termos do § 4º do art. 202 do RI/TCU, ao passo que a ausência dessa liquidação tempestiva levará ao julgamento pela irregularidade das contas, com imputação de débito a ser atualizado monetariamente e acrescido de juros moratórios nos termos do art. 19 da Lei 8.443/1992, bem como à aplicação da multa prevista no art. 57 da mesma Lei 8.443/1992;
	f) informar aos responsáveis que, caso venham a ser condenados pelo Tribunal, os débitos ora apurados serão acrescidos de juros de mora, desde a data da ocorrência até a data do recolhimento, nos termos do § 1º do art. 202 do RI/TCU; e
	g) esclarecer os responsáveis, em obediência ao art. 12, § 3º, da Lei 8.443/1992 e ao art. 12, inciso VII, da Resolução-TCU 170/2004, que o não atendimento à notificação implicará revelia, para todos os efeitos, dando-se prosseguimento ao processo."
2. O MP/TCU, representado pelo subprocurador-geral Lucas Rocha Furtado, manifestou concordância com a proposta alvitrada pela unidade instrutiva.
É o relatório.

8.1. Rafael Francisco Lorensini Adurens Diniz (OAB/SP 146.964) e outros, representando Pro Saúde - Associação Beneficente de Assistência Social e Hospitalar.

Subprocurador-Geral Lucas Rocha Furtado.

TOMADA DE CONTAS ESPECIAL. FUNDO NACIONAL DE SAÚDE. IRREGULARIDADES RELACIONADAS A PROCEDIMENTOS DO SISTEMA DE INFORMAÇÕES AMBULATORIAIS (SIA/SUS) E DO SISTEMA DE AUTORIZAÇÃO DE INTERNAÇÃO HOSPITALAR (AIH). CITAÇÃO. ACOLHIMENTO PARCIAL DAS ALEGAÇÕES. REJEIÇÃO PARCIAL. DÉBITO REMANESCENTE DE BAIXO VALOR. PROPOSTA DE FIXAÇÃO DE NOVO E IMPRORROGÁVEL PRAZO PARA RECOLHIMENTO. PRINCÍPIOS DA RAZOABILIDADE E DA PROPORCIONALIDADE. CONTAS REGULARES COM RESSALVAS.

TOMADA DE CONTAS ESPECIAL (TCE)

Secretaria de Controle Externo de Tomada de Contas Especial (Secex-TCE).

Em exame, processo de tomada de contas especial instaurada pelo Fundo Nacional de Saúde/Ministério da Saúde (FNS/MS) em desfavor da Sra. Alexsandra Tanaka Tártaro (gestão de 8/11/2012 a 14/3/2014) e do Sr. Dúlcio da Silva Mendes (gestão de 1º/1/2013 a 31/12/2016) , na condição de ex-secretária municipal de Saúde e de ex-prefeito de Guajará-Mirim/RO, respectivamente, em razão da não comprovação da regular aplicação dos recursos repassados àquela municipalidade, na modalidade fundo a fundo.
2. A TCE originou-se de constatações do Departamento Nacional de Auditoria do SUS (Denasus) em auditoria realizada no período de 8 a 21/12/2013, consubstanciadas no relatório 13.970-MS/SGEP/Denasus, entre as quais:
"Constatação 298967: os processos de pagamentos do hospital Pró Saúde Associação Beneficente de Assistência Social e Hospitalar (Hospital Bom Pastor) não estavam devidamente formalizados (peça 6, p. 12) .
Constatação 299267: não foram apresentados, para análise, processos de compras e/ou pagamentos, no valor de (...) , do Bloco da Média e Alta Complexidade (MAC) , peça 6, p. 9."
3. O montante do débito apurado atingiu o valor de R$ 142.634,27[footnoteRef:2], conforme demonstrado no quadro seguinte extraído da peça 10[footnoteRef:3]: [2:  Peça 6, p. 25.]  [3:  Peça 10, p. 2.] 
	Irregularidade
	Data
	Valor (R$) 

	 (A) Pagamento da N.F. de prestação de serviços 1973, sem identificação do processo e sem faturas detalhando os procedimentos realizados.
	7/3/2013
	67.223,43

	 (B) Débito em conta corrente do FMS sem a devida comprovação.
	8/4/2013
	1.405,78

	 (C) Débito em conta corrente do FMS sem devida comprovação.
	6/6/2013
	561,75

	 (D) Pagamento de N. F. de prestação de serviços 2595, sem identificação do processo e sem faturas detalhando os procedimentos realizados.
	23/7/2013
	9.217,38

	 (E) Pagamento de N.F. de prestação de serviços 303l sem identificação do processo e sem faturas detalhando os procedimentos realizados.  
	6/11/2013
	64.225,93

		TOTAL
	142.634,27

4. O tomador de contas imputou responsabilidades à Sra. Alexsandra Tanaka Tártaro e ao Sr. Dúlcio da Silva Mendes, ex-secretária municipal de Saúde e ex-prefeito, respectivamente[footnoteRef:4]. [4:  Peça 10, p. 4.] 
5. No âmbito do TCU, a Secex-TCE[footnoteRef:5] concluiu, preliminarmente, que: [5:  Peças 20, 21 e 22.] 
"a) os débitos podiam ser divididos em duas classes, conforme observado no quadro 1, acima: a) pagamento de notas fiscais de prestação de serviços sem identificação do processo e sem faturas detalhando os procedimentos ou serviços realizados, e b) débito em conta corrente do FMS sem comprovação da realização da despesa;
b) restaram evidenciadas irregularidades caracterizadas pela realização de despesas sem comprovação, com infringência das disposições contidas nos arts. 63 da Lei 4.320/1964 e 36 do Decreto 93.872/1986, e ainda do Art. 70, § único, da Constituição Federal/1988, bem como débito em conta específica do FMS, em contrariedade ao que dispõe o § 1º do art. 2º do Decreto 7.507/2011, que não admite saque ou débito na conta específica sem identificação do beneficiário;
c) embora o órgão instaurador e o órgão de controle interno tenham atribuído as responsabilidades pelas despesas irregulares aos gestores do município durante a ocasião das transferências dos valores à municipalidade, o art. 33, caput, da Lei 8.080/1990 estabelece que os recursos do SUS são geridos pelo secretário municipal de saúde, sob fiscalização do Conselho Municipal de Saúde, não pressupondo, portanto, a inclusão do prefeito municipal na gestão dos recursos, devia ser afastada a responsabilidade solidária do então dirigente municipal, visto não haver evidência de que aquele tenha participado da gestão do FMS;
d) dessa forma, o ex-prefeito Dúlcio da Silva Mendes foi excluído da relação processual desta TCE; 
e) por outro lado, considerando que não havia comprovação de que os serviços médico-hospitalares tivessem sido de fato prestados, o hospital beneficiado também devia ser arrolado como responsável solidário pelos valores recebidos irregularmente. Logo, o hospital Pró Saúde Associação Beneficente de Assistência Social e Hospitalar foi incluído como responsável solidário nesta TCE."
6. Assim, remanesceram, nesta TCE, a Sra. Alexandra Tanaka Tártaro e a associação privada Pró-Saúde - Associação Beneficente Social e Hospitalar (Hospital Bom Pastor) .
7. A ex-secretária foi regularmente citada pelo débito em conta corrente do FMS sem a devida comprovação no valor de R$ 1.418,71 (itens B e C somados da tabela anterior) . O hospital foi regularmente citado em solidariedade com a gestora pelos valores de R$ 67.223,43, R$ 9.217,38, e R$ 64.225,93 (respectivamente itens A, D e E da tabela anterior) .
8. Os responsáveis apresentaram alegações de defesa.
9. Em sua resposta, a ex-secretária trouxe informação nova - por ela mesma declarada - quanto ao valor correto da irregularidade aposta no item C da tabela anterior. O valor correto seria R$ 25.561,75 e não R$ 561,75 ali então consignado. O fato ensejou nova citação[footnoteRef:6] dessa responsável pelos valores de R$ 1.405,78 (item B da tabela) e R$ 25.561,75 (item C da tabela, agora corrigido) [footnoteRef:7].  [6:  Peça 49.]  [7:  Peça 45, p. 46, 50 a 56.] 
10. A responsável informou, relativamente ao débito de R$ 25.561,75, tratar-se de contrato de prestação de serviços de transporte de pacientes que realizam tratamento de hemodiálise em Porto Velho, celebrado pelo município de Guajará-Mirim/RO, com a interveniência da Secretaria Municipal de Saúde, e a empresa Mazatur Turismo Ltda.- ME, carreando documentação comprobatória[footnoteRef:8]. No que se refere ao valor de R$ 1.405,78, apresentou a documentação relativa ao pagamento[footnoteRef:9].  [8:  Peça 54, p. 1.]  [9:  Peça 54, p. 3.] 
11. O exame da Secex-TCE quanto à conduta da ex-secretária relativamente aos itens B e C da tabela está transcrito a seguir:
"45. Apesar de comprovada a despesa realizada, o pagamento, a rigor, não poderia ter sido feito com recursos do Bloco de MAC, uma vez que a empresa Mazatur não realiza serviços ou procedimentos médicos, mas apenas transporte de pacientes, de modo que o custo do transporte deveria ser pago com recursos próprios do município de Guajará-Mirim/RO. Contudo, considerando que o fim pretendido com as viagens era propiciar que os pacientes fossem atendidos em sessões de hemodiálise, serviço médico coberto com recursos do Bloco de MAC, em outro município, caracterizado como desvio de objeto que, nos termos do art. 27, inciso I, da Lei Complementar 141/2012, deveria ser ressarcido pelo município ao seu próprio fundo de saúde; e também considerando a relativa baixa materialidade do desvio, pode-se considerar a regularidade do pagamento realizado.
46. Relativamente ao débito de R$ 1.405,78, a Nota de Empenho 124 (peça 54, p. 65) , informa tratar-se de empenho referente a serviço de fotocópias para atender as necessidades do Hospital Regional por um período de noventa dias. Entretanto, serviços de cópias de documentos não são passíveis de financiamento com recursos federais repassados pelo FNS, uma vez que não se enquadram como serviços e/ou ações de saúde, mas como despesas administrativas de entes municipais, as quais devem ser financiadas com recursos do próprio município. Logo, são despesas irregulares.
47. Assim, pode-se acolher as alegações de defesa referentes ao débito de R$ 25.561,13, cujas despesas podem ser associadas à área de saúde. Por outro lado, o Tribunal deveria rejeitar as alegações atinentes ao débito de R$ 1.405,78, uma vez que se refere a despesas não passiveis de financiamento com recursos do FNS, por ser considerado desvio de finalidade, cujo débito, a rigor, deveria ser imputado ao Município e, a teor da Lei Complementar 141/2012, ser devolvido ao próprio fundo municipal de saúde. Porém, devido à baixa materialidade, entende-se possível dispensar o município desse recolhimento, e, nesse particular, julgar regulares com ressalvas as contas da secretária."
12. No que se refere ao hospital, citado solidariamente com a ex-secretária (itens A, D e E da tabela) , a unidade instrutiva assim se manifestou[footnoteRef:10]: [10:  Item 48 do relatório.] 
"25. Nada obstante as observações da equipe de auditoria do Denasus, as cópias dos documentos encaminhados pelo Hospital Pró Saúde são suficientes para demonstrar a realização parcial dos serviços médicos faturados pelo nosocômio. 
26. Relativamente ao valor de R$ 67.223,43, objeto da Nota Fiscal 1793, de 28/1/2013 (peça 30, p. 10) , as cópias dos documentos acostados à peça 30, p. 14-21, Relatório de pacientes - sintético, apresentam a relação de pacientes internados entre outubro e novembro de 2012 no nosocômio, ordenados por ordem alfabética de pacientes com as respectivas datas de entrada e de saída, número dos prontuários e valores das respectivas internações, enquanto que o documento de peça 30, p. 22, informa a quantidade de internações por especialidade. 
27. Exceto quanto à falta de encaminhamento pelo médico requisitante, essas cópias apresentadas suprem a maior parte das impropriedades mencionadas pelos auditores no Denasus, como a identificação dos pacientes, a relação dos procedimentos realizados e dos valores por procedimento, conforme determinava a Cláusula Quinta do Convênio 05/2013. Sendo assim, é possível admitir que os serviços objeto da Nota Fiscal 1793 tenham sido prestados pelo Hospital Bom Pastor, não se comprovando, portanto, a irregularidade apontada no quadro 1, supra. 
28. Relativamente ao valor de R$ 9.217,38, objeto da Nota Fiscal 2595, de 16/7/2013 (peça 30, p. 37) , as cópias dos documentos apresentados não guardam relação direta com o valor da nota fiscal, muito embora a discriminação da NF se reporte a complementação de pagamento de AIH ocorridas em maio de 2013. O documento de peça 30, p. 40, Resumo dos valores aprovados por CNES para o Hospital Bom Pastor, contém valor de R$ 71.156,27 e diz respeito, em tese, a 170 AIH ocorridas no período de 21/4 a 20/5/2013, conforme aduz o documento de peça 30, p. 44-49 e 50. No entanto, nenhum documento informa sobre o que gerou a necessidade de complementação para verificação de sua pertinência. Assim, por exemplo, o Hospital deveria demonstrar que os valores alusivos às AIH do período de 21/4 a 20/5/2013 foram faturados na Nota Fiscal de n. tal, de tal data, complementada pela Nota Fiscal 2595, de 16/7/2013, se assim fosse o caso. Logo, não se pode admitir que os documentos juntados à peça 30, p. 44-49 e 50 sejam aptos para comprovar a regularidade do pagamento de R$ 9.217,38."
13. Quanto ao valor de R$ 64.225,93 (item E da tabela) , a unidade instrutiva apresentou arrazoado analítico, integralmente transcrito no relatório precedente[footnoteRef:11], demonstrando provável equívoco de cálculo e de imputação da equipe de auditores do Denasus, concluindo pela insubsistência do valor. [11:  Parágrafo 48 (itens 30 a 36) da instrução de peça 20.] 
14. A nota fiscal 3031 a que se refere esse débito totaliza R$ 64.020,00 e não R$ 65.225,93, e se refere ao seguinte número de procedimentos: 1 cirúrgico, 102 obstetrícios, 21 médicos, 46 pediátricos do Hospital Bom Pastor e 39 pediátricos do Hospital Regional. Foi acostada lista de pacientes atendidos. O valor comprovado apresentado, no entanto, atinge R$ 82.579,54, bastante superior ao efetivamente pago de R$ 64.020,00.
15. No tocante a esse débito, assim se manifestou a Secex-TCE:
"34. Contudo, é provável que a equipe de auditores do Denasus tenha incidido em equívoco ao apontar do débito de R$ 64.225,93. Veja-se que o motivo apesentado para o débito é dúbio (peça 6, p. 25) : pagamento efetuado acima do valor constante no documento fiscal, sendo este de R$ 64.020,00 e pago valor de R$ 64.225,93. Não deixa claro se o débito decorre da falta de comprovação das despesas realizadas ou se refere apenas ao valor da diferença entre o valor da nota fiscal apresentada e o valor pago ao Hospital. A interpretação mais literal do texto indica que o débito devia ser da diferença encontrada, ou seja, de R$ 205,93."
16. Assim, manifestou sua conclusão no sentido de acolhimento parcial dos argumentos apresentados pelos responsáveis quanto aos itens A, B, C e E da tabela anterior, exceto no que diz respeito ao débito de R$ 9.217,38 (item D da tabela) , uma vez que os documentos juntados aos autos não guardam pertinência com o valor da nota fiscal, tampouco são adequados para a realização das despesas.
17. Propõe, assim, a fixação de novo e improrrogável prazo de quinze dias para recolhimento dos valores.
18. O MP/TCU manifestou-se no sentido de acolher o encaminhamento alvitrado.
II
19. Acolho os exames promovidos pela Secex-TCE e a opinião exarada pelo MP/TCU, exceto no tocante ao pagamento de nota fiscal de prestação de serviços 2595 no valor R$ 9.217,38 (item D da tabela) .
20. O que remanesce em discussão nestes autos é, portanto, a proposta da unidade instrutiva para abertura de novo e improrrogável prazo para recolhimento do valor histórico supracitado, atualizado para R$ 13.947,74 em 5/4/2021.
21. O valor residual não justifica a movimentação da máquina administrativa para a cobrança executiva, podendo afastar a responsabilidade da ex-secretária e do hospital, em observância aos princípios da razoabilidade e da proporcionalidade, adotando-se as providências previstas no art. 16, I, da IN TCU 71/2012.
22. Conclusões nessa linha, pela aplicação do princípio da proporcionalidade em tomadas de contas especiais, quando remanescer débito de pequena monta, já foram acolhidas por esta Corte em outras ocasiões.
23. Destaco, a título de exemplo, trecho das razões de decidir do ministro Bruno Dantas no Acórdão 1518/2018-TCU-Primeira Câmara:
"Por sua vez, o Ministério Público junto ao TCU divergiu do posicionamento da unidade instrutiva no que concerne ao prefeito sucessor. Considerou desproporcional o julgamento pela irregularidade de suas contas ante a baixa materialidade do débito a ele cominado (R$ 1.109,20) . 
Corroboro a análise empreendida pela unidade instrutora, com a ressalva realizada pelo Ministério Público junto ao TCU. Devido ao insignificativo valor do débito atribuído a Acir dos Santos, à boa-fé verificada na ação judicial por ele movida e em respeito aos princípios da racionalização administrativa e da economia processual, entendo que este Tribunal deva dispensar o recolhimento do valor pendente, julgando regulares com ressalva as contas desse responsável, para que lhe seja dada a quitação, a exemplo dos acórdãos 8.483/2017 e 10.641/2015, ambos da Segunda Câmara."
24. O ministro Augusto Nardes manifestou-se, no voto condutor do Acórdão 1283/2019-TCU-Segunda Câmara, nos seguintes termos:
"29. Contudo, tendo vista a insignificância do débito remanescente em face do valor gerido (R$ 702.550,07) , correspondente a 0,86% desse total, tendo em conta a racionalização administrativa e a economia processual e com o objetivo de evitar que o custo da cobrança seja superior ao valor do ressarcimento, adoto a lição do Ministro Weder de Oliveira que, em observância aos princípios da razoabilidade e da proporcionalidade, ao relatar o Acórdão 897/2014-TCU-Plenário, que cuidou do Convênio nº 105/2001 do mesmo convenente, pugnou pelo julgamento das contas desse mesmo gestor pela regularidade com ressalvas, dando-lhe quitação.
30. Assim, quanto ao sr. Fernando Bezerra de Souza Coelho, dado que não há indícios de locupletamento pessoal e que os recursos pendentes de comprovação são de baixa materialidade em relação ao montante gerido, devem-se acatar parcialmente as alegações de defesa, considerando-se elidida a sua responsabilidade e adotando-se as providências previstas no art. 16, I, da IN/TCU 71/2012, que determina à autoridade competente a baixa da responsabilidade pelo débito nessas circunstâncias.
31. Dessa forma, propomos que sejam as suas contas julgadas regulares com ressalva, em razão da movimentação de recursos provenientes de diferentes acordos (Convênios 105, 106 e 112/2001) em uma mesma conta bancária, contrariando o disposto no art. 20 da Instrução Normativa STN 1/1997, dando-lhe quitação."
25. Na mesma linha, registram-se os acórdãos 8483/2017, de relatoria da ministra Ana Arraes, e 10.641/2015, de relatoria do ministro Augusto Nardes, ambos da 2ª Câmara.
26. E, recentemente, esta 1ª Câmara adotou igual posicionamento no Acórdão 4020/2021-TCU-Primeira Câmara, de relatoria do ministro-substituto Augusto Sherman Cavalcanti, para um valor histórico de R$ 18.271,58.
27. No caso concreto, destaco, ainda, a manifestação de boa-fé da responsável, conforme parágrafos 9 e 10 desta proposta de deliberação, e que, da imputação inicial de R$ 162.634,00, consideradas as correções feitas pela própria Sra. Alexsandra Tanaka, o exame da unidade instrutiva afastou quase todo o débito imputado inicialmente, restando apenas R$ 9.217,38, valor em relação ao qual a imputação se dá por pairar dúvidas sobre a pertinência dessa nota fiscal com as AIH emitidas em maio de 2013, como se vê no excerto da instrução reproduzido no parágrafo 12, em especial a seguinte passagem: "Assim, por exemplo, o Hospital deveria demonstrar que os valores alusivos às AIH do período de 21/4 a 20/5/2013 foram faturados na Nota Fiscal de n. tal, de tal data, complementada pela Nota Fiscal 2595, de 16/7/2013, se assim fosse o caso".
28. Considerando esse contexto fático e jurisprudencial, manifesto-me no sentido de que as contas dos responsáveis sejam julgadas regulares com ressalvas e pela aprovação do acórdão que ora submeto à apreciação deste Colegiado.
TCU, Sala das Sessões, em 22 de junho de 2021.
Weder de Oliveira
Relator